【裁判字號】    93,上更(一),405
【裁判日期】    950517
【裁判案由】    貪污治罪條例
【裁判全文】
臺灣高等法院刑事判決             93年度上更(一)字第405號
    上  訴  人
    即  被  告  戊○○
                丑○○
                甲○○
                子○○
                丙○○
                庚○○
    上六人共同
    選任辯護人  薛松雨律師
                王玫君律師
    上  訴  人
    即  被  告  辛○○
    選任辯護人  姜志俊律師
    上  訴  人
    即  被  告  卯○○
    選任辯護人  顏文正律師
    上  訴  人
    即  被  告  壬○○
    選任辯護人  林鼎鈞律師
                曹宗彝律師
                陳清華律師
    上  訴  人
    即  被  告  丁○○
    選任辯護人  楊國華律師
上列上訴人等因違反貪污治罪條例等案件，不服臺灣臺北地方法
院86年度訴字第1972號，中華民國86年9月5日第一審判決（起訴
案號：臺灣臺北地方法院檢察署85年度北偵字第11112號、第
16180 號、第16294號、第16370號、第27129號、86年偵字第
1660號、第15222號、第17428號），提起上訴，經判決後，由最
高法院發回更審，本院判決如下：
    主  文
原判決關於戊○○、丑○○、辛○○、卯○○、壬○○及子○○
貪污暨定應執行刑部分，均撤銷。
戊○○依據法令從事公務之人員，對於職務上之行為，收受賄賂
，處有期徒刑年陸月；褫奪公權貳年。受賄所得財物新台幣壹
萬元應予追繳沒收，如全部或一部不能追繳時，以其財產抵償之
。
丑○○連續依據法令從事公務之人員，對於職務上之行為，收受
賄賂，處有期徒刑肆年；褫奪公權貳年。受賄所得財物新台幣壹
萬元應予追繳沒收，如全部或一部不能追繳時，以其財產抵償之
。
子○○連續依據法令從事公務之人員，對於職務上之行為，收受
賄賂，處有期徒刑肆年，褫奪公權貳年；受賄所得財物新台幣貳
萬壹仟玖佰伍拾伍元應予追繳沒收，如全部或一部不能追繳時，
以其財產抵償之。
辛○○、卯○○共同依據法令從事公務之人員，經辦公用工程，
有舞弊情事；辛○○處有期徒刑拾肆年，褫奪公權伍年；卯○○
處有期徒刑捌年，褫奪公權肆年。
壬○○共同受公務機關委託承辦公務之人，經辦公用工程，有舞
弊情事，處有期徒刑拾貳年。褫奪公權伍年。
其他上訴駁回。
    事  實
壹、戊○○原係台灣省鐵路局工務處工程課施工股股長，丑○○
    、丙○○、子○○、甲○○、丁○○均為台鐵工務處工程課
    工務員；丑○○隸屬工程課施工股，負責鐵路縱貫線彰化至
    台南永康（俗稱嘉義工務段）間相關鐵路興建、修繕或改建
    工程之發包、驗收等業務；丙○○負責台北工務段新臺幣（
    下同）250萬元以上工程之招標、發包業務，承辦「配合台
    北市○○○○○道路跨越台北機廠廠區廠房整修第一期工程
    」、「林口線K6+650/K19+136間軌道改善工程」；子○○負
    責台中、花蓮及台東三個工務段工程發包、計價、會勘及驗
    收等業務；甲○○負責台北工務段之相關工程業務，另依工
    程課課長之指示至全省驗收各工務段所發包之相關工程，並
    掌管施工進度；丁○○承辦基隆區○○○路平交道整修及噴
    泥改善工程，負責設計、編預算及監工；均為依據法令從事
    公務之人員，戊○○、丑○○、丙○○、子○○、甲○○、
    丁○○均明知其係依據法令從事公務人員，不得收受賄賂，
    惟：
一、凱群公司承攬丑○○對所承辦員林鎮○○路穿越鐵路K231+1
    62處埋設備箱涵工程（如附表一編號第十一）後，為感謝丑
    ○○於發包、訂約等作業全力配合，於民國（下同）83年11
    月30日致送賄款5千元予丑○○；丑○○竟基於對職務上行
    為受賄之犯意予以收受。至85年初，嘉義通勤電車維修基地
    新建工程第一、二期（即附表一編號十四），由健泰營造有
    限公司得標，該負責人江俊深於投標前原即與陳森榮（更名
    陳煜現，已於87年9月7日病故）約定得標後由陳森榮施作；
    嗣陳森榮為感謝戊○○對所轄嘉義通勤電車維修基地新建工
    程（見附表一編號十四），於發包、訂約等作業，全力配合
    ，給予方便；於85年2月14、1 5日間託請己○○轉請巳○○
    致送賄款1萬元予被告戊○○收受；為感謝丑○○於發包、
    訂約等作業，全力配合，給予方便全力配合，於同時間致送
    賄款5千元予丑○○，丑○○亦承前職務上行為受賄之概括
    犯意予以收受。
二、丙○○基於職務上行為受賄之概括犯意，先在承辦「中壢站
    後站房及旅客地下道新（附表一編號八）工程時，於83年7
    月7日即凱群公司標得該工程後，收受該公司庚○○委託己○○轉送以訂約規費為名之賄款1萬元；復於承辦「林口線
    K6+650/K19+136間軌道改善工程（附表一編號十五）」時，
    於84年4月下旬即該工程凱群公司得標後，收受該公司庚○○委託己○○轉送以訂約規費為名之賄款5千元；再於所承
    辦「台北機廠廠區廠房整修一期工程（見附表一編號二十五
    ）」時，於85年2月間某日凱群公司向鐵路局領取該工程第
    一期工程款後，收受凱群營造股份有限公司下包帝怡工程有
    限公司職員徐春錦委託己○○轉送之賄款1萬元；而對該等
    工程多方給予方便、及使凱群營造股份有限公司及早領回工
    程押標金。
三、子○○基於職務上行為受賄之概括犯意，先在承辦「代辦南
    迴鐵路香蘭至台東新站抽換重軌工程（附表一編號十二）時
    ，於84年1月中旬即該工程由凱群公司得標後，收受該公司
    庚○○委託己○○轉送以訂約規費為名之賄款5千元。復在
    凱群營造股份有限公司標得「改善台中站為示範車站工程（
    見附表一編號二十七）」後，於85年5月中旬辦理對保、訂
    約時，收受庚○○請己○○轉送之賄款1萬6955元（給付金
    額為2萬元，但其中扣除合約裝訂費3045元），以方便得標
    廠商之作業和及早取回投標保證金。
四、甲○○於85年1月19日驗收「宜蘭縣北富K82+931平交道東城
    K86+873平交道拓寬工程（如附表一編號十三）」，收受得
    標廠商凱群營造股份有限公司託己○○交巳○○轉送以驗收
    規費為名之賄款1萬元，以方便驗收之迅速完成。
五、丁○○於負責監工「基隆區○○○路平交道整修及噴泥改善
    工程（見附表一編號十一）」，於84年4、5月間，在辦公室
    收受凱群營造股份有公司庚○○託己○○轉巳○○交付之賄
    款2萬元，以酬謝工程之監工時給予方便。
貳、許吉雄（業經原審判處有期徒刑1年2月，緩刑3年確定）原
    係台灣省鐵路管理局台北工務段新竹分駐所之助理工務員，
    負責繪圖、工程監工及10萬元以下零星工程之發包及招、開
    標作業，為依據法令從事公務之人員。其明知開標紀錄表為
    其職掌之公文書，應遵守開標之程序，對開標之內容據實記
    載。詎於85年3月八8、4月間某日、5月間某日、5月間某日
    ，於承辦台北工務段員工宿舍2308門窗修護、富岡站道班房
    門窗修護、香山--崎頂間南港平交道護欄修護、縱貫線K117
    附近柵欄阻具新建等工程時，竟未實際進行招商比價，而由
    庚○○、李超群（此部分由本院另案審理）基於幫助許吉雄
    為不實比價之概括犯意，連續4次提供凱群營造股份有限公
    司、正田營造股份有限公司、俊吉營造有限公司之公司執照
    影本及加蓋公司大小印之估價單予許吉雄；許吉雄則基於行
    使登載不實公文書之概括犯意，於85年3月8日、4月間某日
    、5 月間某日、5月間某日，在職務上所掌之前開工程決標
    報告上填寫由凱群營造股份有限公司、正田營造股份有限公
    司、俊吉營造有限公司三家公司比價後，由正田營造股份有
    限公司以較低價得標等不實內容，以製作不實內容之決標報
    告，並連同凱群、正田、俊吉等三家公司提出之公司執照影
    本及估價單提出行使，向上級台北工務段段長呈報核准施工
    ，然實際上由許吉雄依開標之價額扣除9%稅金後，自行從電
    話簿上尋找承包商安可金屬有限公司負責人彭兆盟等承作，
    而非由決標報告上偽填之得標廠商正田營造股份有限公司承
    作。其後再由許吉雄與正田公司監察人田玟琿（此部分另案
    判處有期徒刑5月，如易科罰金以300元折算1日確定）共同
    基於概括犯意之聯絡，推由田玟琿（商業負責人）分別依序
    於85 年3月31日、4月30日、5月21日及5月21日，開立1萬
    6055元，4萬67元、8萬5985元及7萬7396元統一發票，交付
    予許吉雄連續持向會計單位請款足以影響台灣鐵路管理局工
    程品質與開標過程管理之正確性。嗣為調查局北部地區機動
    工作組查獲，並扣得上開四項借牌承作工程資料（開標紀錄
    ）影本四份、正田營造公司開立統一發票四紙等資料。
參、辛○○與卯○○分別係台灣省鐵路管理局工務處台中工務段
    之幫工程司與技術助理，均負責營繕工程之設計與監造，為
    依據法令從事公務之人員。壬○○則為壬○○建築師事務所
    之代表人，受台鐵委託負責「改善台中車站為示範車站工程
    」之設計，為受公務機關委託執行（承辦）公務之人。其等
    在經辦「改善台中車站為示範車站工程（見附表一編號二十
    七）」招標、設計、施工階段，分別為下列圖利、舞弊之行
    為：
一、辛○○明知「改善台中車站為示範車站工程」為其主管經辦
    業務之公用工程，依規定該工程之設計須經二家以上之建築
    師競圖，竟基於圖利他人之概括犯意，先於85年3月間，逕
    自指定改善台中車站為示範車站之工程由壬○○設計。並由
    壬○○自行繪製二份設計圖，其中一份交由不知情之建築師
    郭銘晴蓋章後參加競圖，用符規定，使本工程得由壬○○設
    計，而圖利壬○○使其獲得設計費用92萬元。
二、「改善台中車站為示範車站工程」由凱群營造股份有限公司
    得標，原應由凱群營造股份有限公司自行指定施作各部份工
    程之下包廠商。乃辛○○竟於該工程招標、開標前之設計時
    ，與壬○○、卯○○三人，其中辛○○、壬○○、卯○○就
    化糞池部分，辛○○、壬○○就鋁門窗、鐵捲門部分，分別
    共同基於犯意之聯絡，違反由得標廠商自行指定施作各部份
    工程下包廠商之常規，共同謀議推由壬○○於工程合約中指
    定鋁門窗部分工程由乙○○所營彰興鋁門窗施作、鐵捲門部
    分工程由賴良發所營金葉鐵捲門施作、化糞池工程由卯○○
    之子辰○○所經營之富爾北有限公司經銷之「啟任牌」FRP
    化糞池。使「改善台中車站為示範車站工程」中之鋁門窗、
    鐵捲門部分由特定廠商乙○○所營彰興鋁門窗、賴良發所營
    金葉鐵捲門施作，化糞池則得特定使用卯○○之子辰○○所
    經銷特定品牌，而有舞弊之情事；並因之圖利卯○○之子辰
    ○○約4萬元。
三、嗣因壬○○因缺乏設計經驗，復未至現場確實丈量，僅以辛○○所提供1/600地籍圖為主要設計依據，併著其指定施工
    之下包繪製各該部分工程圖交付壬○○資為其製作工程設計
    圖說之準據而完成該工程設計圖，亦未確實訪價（如採光罩
    每座單價，竟以總金額除以總面積再乘以每座面積而得，致
    同樣材質之採光罩於變更設計前後，每平方公分之單價有1.
    78元與1.49元之顯著差別），辛○○亦未予以實際審核、監
    造，致凱群營造公司無法據圖施工。辛○○及壬○○為掩飾
    上情，避免設計錯誤之情曝光，乃商請凱群營造股份有限公
    司向下包減價。渠等為答謝凱群營造股份有限公司之配合，
    復又基於共同圖利他人之概括犯意，明知磁磚鍾晶石（即禦
    影石）部分於設計時，係以日本產品價格每塊（14CM×14CM
    ×1.8CM)30元編列，竟容許凱群營造股份有限公司改以每塊
    9元之國產品替代，施作面積646平方公尺，而共同圖利凱群
    營造股份有限公司69萬1866元。
四、其後，辛○○與凱群營造股份有限公司工地主任郭根旺因該
    工程事發生爭吵而心生嫌隙，凱群營造股份有限公亦難以依
    據錯誤之設計圖繼續施工，該公司大股東庚○○遂將其面臨
    設計圖設計錯誤致現場無法繼續施工之情狀向時任台灣省鐵
    路局工務處橋隧課課長之張新民說明，經張新民告以可依正
    當程序函請業主鐵路局至現場會勘，以瞭解實情問題之存在
    ，或可辦理變更工程項目及追加減預算，庚○○旋依其建議
    以凱群公司名義向鐵路局申請現場會勘。此期間，辛○○因
    認可掩護其失職，惟恐前情曝光遭行政處分，壬○○亦擔心
    其疏失遭台灣省鐵路局依約索賠；其等均知悉凱群營造股份
    有限公司於得標時，採光罩分析表僅係誤繕為18個，該部分
    之工程款854萬6614元，足可施作34個採光罩，凱群營造股
    份有限公司將採光罩工程以含稅750萬元之金額轉包給壯觀
    不鏽鋼有限公司承作，而該公司仍有利潤可得，竟未依事實
    加以更正，仍依凱群公司申請，連同採光罩部分，報經鐵路
    局工務處長黃民仁同意，轉呈局長核准辦理變更工程項目及
    追加減預算，再由黃民仁指示辛○○於85年4月26日辦理現
    場會勘後，與壬○○商議予以變更，從舊設計減10個採光罩
    （計減少521萬6615元），再重新追加25個採光罩（追加112
    3萬100元），總共追加採光罩及其他相關設施等工程金額14
    56萬100元，致使凱群營造股份有限公司僅採光罩部分即多
    得利601萬3486元。嗣經調查局北部地區機動組查獲，並扣
    得委託設合約書乙本、施工預算明細表四份、施工設計圖乙
    冊、台中火車站工程承攬契約書、台中火車站採光罩數量表
    二張、台中火車站採光罩設計圖乙份等物。
肆、案經法務部調查局北部地區機動工作組移送台灣台北地方法
    院檢察署檢察官偵查及同署檢察官自動檢舉偵查起訴。
    理  由
壹、證據能力之說明：
一、關於本件共同被告及證人於調查局所製作之筆錄及偵查中筆
    錄之證據能力：
（一）現行刑事訴訟法所採行之傳聞法則（第159條至159條之5
      ），及法院就被告本人之案件調查共同被告時，該共同被
      告準用有關人證之規定（第287條之2），係於92年1月14
      日所修正通過，於同年9月1日施行，合先敘明。
（二）刑事訴訟法施行法第7條之3規定：「中華民國92年1月14
      日修正通過之刑事訴訟法施行前，已繫屬於各級法院之案
      件，其以後之訴訟程序，應依修正刑事訴訟法終結之。但
      修正刑事訴訟法施行前已依法定程序進行之訴訟程序，其
      效力不受影響。」其立法理由明白闡示「為避免程序之勞
      費，本諸舊程序用舊法，新程序始用新法之一般法則，各
      級法院於修正之刑事訴訟法施行前，已依法踐行之訴訟程
      序（包含相關證據法則之適用），其效力不受影響。故而
      ，對於提起上訴之案件，於修正刑事訴訟法施行前，原審
      法院就可得為證據之證據，已依法定程序調查者，其效力
      亦不受影響。」
（三）查本件共同被告或證人在調查局所製作之筆錄及偵查中筆
      錄均係於刑事訴訟法修正前製作完成，有各該筆錄可稽，
      且本件原審亦係於刑事訴訟法修正前審理終結，依上揭刑
      事訴訟法施行法第7條之3規定意旨，可知原審法院在舊法
      時期就可得為證據之共同被告或證人之證述，已依法定程
      序調查者，其效力不受修正之新法規定所影響，故被告主
      張共同被告或證人在調查局所製作之筆錄及偵查中筆錄依
      現行刑事訴訟法之規定無證據能力云云，委無可採。
二、關於被告卯○○、陳子旺調查局詢問筆錄與錄影帶內容不符
    部分：
（一）按訊問被告應全程連續錄音，必要時，並應全程連續錄影
      ，但有急迫情況且經記明筆錄者，不在此限。筆錄內所載
      之被告陳述，與錄音或錄影之內容不符者，除有前項但書
      情形外，其不符之部分，不得作為證據。刑事訴訟法第10
      0條之1第1項、第2項定有明文。
（二）查被告卯○○、辛○○分別於調查局85年7月18日中午12
      時36分至12時51分、同日17時40分至17時48分之詢問錄影
      帶，錄影帶內容與筆錄內容確有不符，業經本院前審勘驗
      無訛（見本院前審卷二第230頁、第266頁），故該次詢問
      筆錄所載之內容與錄影帶不符部分，自不得作為證據。
貳、被告戊○○、丑○○、丙○○、子○○、甲○○、丁○○撤
    銷改判部分：
一、訊據被告戊○○、丑○○、丙○○、子○○、甲○○、丁○○均否認有任何犯行，戊○○辯稱：伊不是負責嘉義工務段
    ，嘉義工務段是丑○○負責；伊不是經辦人，沒有這回事；
    伊沒有收賄，伊與巳○○對質過了，他並沒有交1萬元給伊
    ，調查局的筆錄不實在，伊請求調閱調查局錄影帶，但是調
    查局說時間沒有保留云云。被告丑○○辯稱：沒有這回事，
    送合約到渠桌之上的事情，他送去的時候，伊已經走開了，
    伊跟本就沒有收到等語。被告丙○○辯稱：工程伊沒有負責
    預算，渠也沒有負責監工，絕對沒有收賄等語。被告子○○
    辯稱：合同伊看到的時候就是在伊的桌子上，伊根本不知道
    是何人拿來的，事後巳○○也承認合同是他拿到伊桌上，他
    說沒有拿錢給伊，他還通過測謊，他說的和伊說的一致，張
    小姐自己講的話也出入很大，伊確實沒有收到任何款項云云
    。甲○○辯稱：巳○○有承認他沒有送錢給伊，伊確實沒有
    收賄款等語。丁○○辯稱：沒有這回事，伊沒有收到賄款2
    萬元，伊收到的是伊以前替廠商代墊的運費云云。
二、經查：
（一）被告戊○○於法務部調查局詢問中供陳：伊70年間升任施
      工股股長；... （嘉義市通勤電車維修基地新建工程，即
      附表一編號十四）鐵路局由施工股丑○○負責承辦，伊係
      他的股長云云（見偵字第16370號卷第85頁、第86頁）。
      被告丑○○於法務部調查局詢問中供陳：伊82年間再歸建
      鐵路局工程處工程課任工務員迄今；... 本人負責鐵路縱
      貫線彰化至台南永康（俗稱嘉義工務段）間相關鐵路興建
      、修繕或改建工程之發包、驗收等經辦業務等語（見偵字
      第16294號卷第22頁背面）。被告丙○○於法務部調查局
      詢問中供陳：73年調至工務處任職迄今，目前係任工務員
      乙職；... （配合台北市○○○○○道路跨越台北機廠廠
      區廠房整修第一期工程、林口線K6+650/K19+136間軌道改
      善工程）均係由我承辦云云（見偵字第16294號卷第13頁
      、第14頁）。被告子○○於法務部調查局詢問中供陳：約
      在80年左右調任工務處工務課員級工務員迄今，負責工程
      發包、計價、會勘及驗收等業務；... 伊負責台東、花蓮
      、台中三個工務段工程之發包、計價、會勘、驗收業務等
      語（見偵字第16294號卷第18頁）。被告甲○○亦供陳：
      伊於65年間調任本局工務處工程課助理工務員，同年升任
      工務員迄今；... 本人主要負責台北工務段之相關工程業
      務，81年底另依單位主管（工程課課長）之指示至全省驗
      收各工務段所發包之相關工程，目前本人在工務處主要掌
      管施工進度；... 己○○、巳○○二人經常來工務處辦理
      相關發回作業，故較熟識，見面也會打招呼，偶而也會與
      該二人及其他同事共同餐敘，至於我個人曾因宜蘭工務段
      主辦之「宜蘭縣北富、東城平交道（即附表一編號十三）
      工程於85年上半年（約於年初1月間）奉課長廖學相的指
      示前往驗收云云（見偵字第16370號卷第93頁背面）。被
      告丁○○供陳：伊任職於工務處台北工務段迄今，職稱是
      工務員；... 該（基隆區○○○路平交道整修及噴泥改善
      工程，即附表一編號十一）工程是去（84）年由本人負責
      設計、編預算，並負責監工，工期為3個月等語（見偵字
      第16370號卷第88頁背面）。則被告戊○○原係台灣省鐵
      路局工務處工程課施工股股長，被告丑○○、丙○○、子
      ○○、甲○○、丁○○均為台鐵工務處工程課工務員；丑
      ○○隸屬工程課施工股，負責鐵路縱貫線彰化至台南永康
      間相關鐵路興建、修繕或改建工程之發包、驗收等業務；
      子○○負責台中、花蓮及台東三個工務段工程發包、計價
      、會勘及驗收等業務；甲○○負責台北工務段之相關工程
      業務，另依工程課課長之指示至全省驗收各工務段所發包
      之相關工程，並掌管施工進度；丁○○承辦基隆區○○○
      路平交道整修及噴泥改善工程，負責設計、編預算及監工
      ；均為依據法令從事公務之人員，應毋庸置疑。
（二）原審同案被告陳森榮（更名陳煜現，已於87年9月7日病故
      ）於法務部調查局詢問中供陳：前開嘉義通勤電車維修基
      地新建工程第一、二期（即附表一編號十四），由健泰營
      造有限公司得標，該負責人江俊深於投標即與我約定該公
      司得標後由本人實際承攬施作，上開工程由鐵路局工務處
      戊○○、丑○○二人辦理招標、發包工作，健泰營造得標
      後由凱群公司擔任保證人並於本年（85）2 月間辦理對保
      ，由於在對保過程中，戊○○、丑○○二人親自至台北市
      凱群公司與健泰公司辦理對保，再加上本人已與江俊深協
      議轉包前開工程，故按照業界慣例前開工程的雜項支出如
      紅包、婚葬喜慶、交際費均要由我來負責支付，所以本人
      於今（85）年2月間為求本案工程施工順利而支付了1萬元
      給戊○○，5千元給丑○○二人；（問：你如何支付現金
      給戊○○、丑○○二人？該二人有無收下？）約在今（85
      ）年2月中旬，我打電話給凱群公司己○○，請張小姐拿1
      萬元給戊○○股長，5千元給丑○○，隔了1 至2日己○○
      與我電話連繫中說明已將1萬元給予徐某，5千元給予董某
      ，且表示上開1萬5千元均已支付，上開款項並由凱群公司
      應該付予本人的工程款項中扣除（K68+455｜K74+170軌道
      整修工程款），事後己○○與我對帳表示已將前開1萬5千
      元支付云云（見偵字第11112號卷二第20頁）。在檢察官
      偵查中仍供陳：過年前，我標到嘉義的工程，用健泰名義
      標到，因為辦合約，我拜託己○○小姐拿1萬元給戊○○
      ；... （問：為何送1萬元？）拜託張小姐送1萬元現金，
      請快點辦，過完年可開工等語（見偵字第11112號卷二第
      19頁）。原審同案被告己○○亦供稱：有的，為保工程押
      標金得以提早退回，故凱群公司在得標後，利用交回蓋妥
      公司印鑑之合約的機會，致贈新台幣5千元予以承辦人員
      ，希望他們能儘早完成合約的裝訂並將押標金退回；另在
      工程完工時，為使工程順利驗收，也會致贈5千元以上金
      錢予監工人員；... 李超群曾指示我利用洽公之機會，將
      金錢裝在信封袋內致贈予承辦人員或監工，有時則是由柯
      敏川或巳○○前往交付；... 我曾經手過的計有台北工務
      段丁○○、吳秋梅及工務處工程課丙○○、方秋泉、子○○、丑○○、戊○○、甲○○等人；... 本公司下包陳森
      榮85年2月間以電話庚○○借用1萬5千元，並指定將其中1
      萬元送給鐵路局人員戊○○，5千元送給丑○○，借以感
      謝渠二人在陳森榮承包嘉義市鐵路局某工程時的協助，該
      筆款項我是於85年2月14日依指示由公司款項中先行墊支
      ，並請巳○○另行轉交，而上開款項在85年2月16日由應
      支付予陳森榮之工程款中扣除；... 我曾依李超群或庚○○的指示，在本公司標得「代辦住都局員林鎮○○路穿越
      鐵路縱貫線K231+162處埋設備箱涵工程（平交道修復部分
      ，附表一編號十一）」時，送交5千元予丑○○云云，並
      就卷附帳冊為詳確之說明及指證；其中現金帳第一冊第76
      頁記載「靜修」，與凱群公司標得被告丑○○所承辦之員
      林鎮○○路穿越鐵路K231+162處埋設備箱涵工程（即附表
      一編號十一）名稱相同，顯為該部分工程之帳目；又其中
      第5行83年11月30日支「雜項」5千元之記載，時間係該工
      程開標（同年月24日）日後經6日之83年11月30日，5千元
      復與己○○前述供承其於該工程凱群公司標得後依李超群
      指示致送5千元予被告丑○○情節相符（見聲字第759號64
      至66頁，偵字第16370號卷第75頁，帳冊見偵字第16370號
      卷第77頁）。再查，原審同案被告己○○曾於85年2月間
      某日，以電話與被告丑○○聯絡，表示「渠公司『賴先生
      』把合同帶過去了」；旋己○○又與巳○○聯絡，表示「
      昨天有『健泰』的合同，『陳森榮』拿過來的，因為那個
      董先生可能下午要請假，他說11點半以前可不可以將合同
      拿過去，『梁姊』拜託你阿，送到『工務課』，因為早上
      我事情很多，走不開阿可不可以麻煩你。」同案被告巳○○表示同意後，復於隨後以電話與己○○聯絡，表示「（
      所交代的東西）那董先生已交給他了；（徐股長部分）不
      好意思；怎好意思交給他（董某）；就下午，我下午再帶
      過去就好了」云云，有通訊監察之錄音譯文在卷可稽（見
      偵字第1660號卷第17頁、第18頁）。又該譯文經同案被告
      巳○○檢視後，供陳：是的，該二通電話譯文確係我與己○○之對話內容，因為當天係己○○表示本公司庚○○要
      我代送陳森榮之合約給鐵路局工務處丑○○，當時己○○
      要我將裝有乙封白信封與合約之牛皮紙袋交給丑○○，另
      要我將乙只白信封交給戊○○股長，我趕於上午11點半前
      送達，故也沒細問白信封內裝有何物，我於送交予丑○○
      後，因未找到徐股長，故我才於電話中表示下午再送等話
      ；（前述戊○○部分之白信封最後有無送交予戊○○？）
      有的，惟究竟係當天下午或隔天才送出，我已不記得等語
      （見偵字第1660號卷第11頁背面、第12頁）。原審同案被
      告己○○與陳森榮、巳○○送供之送賄情節，及帳冊之記
      載，互核全然相符，所為證詞自屬可信。則凱群公司為感
      謝被告丑○○對所承辦員林鎮○○路穿越鐵路K231 +162
      處埋設備箱涵工程，於發包、訂約等作業全力配合，於83
      年11月30日有致送賄款5千元予被告丑○○；負責嘉義通
      勤電車維修基地新建工程之下承包商陳森榮為感謝被告戊○○對所轄嘉義通勤電車維修基地新建工程，於發包、訂
      約等作業，全力配合，給予方便；有於85年2月15日委請
      己○○轉託巳○○致送賄款1萬元予被告戊○○收受，致
      送賄款5千元予丑○○收受，已堪認定。
（三）原審同案被告己○○又供稱：李超群曾指示我利用洽公之
      機會，將金錢裝在信封袋內致贈予承辦人員或監工，有時
      則是由柯敏川或巳○○前往交付；... 我曾經手過的計有
      台北工務段丁○○、吳秋梅及工務處工程課丙○○、方秋
      泉、子○○、丑○○、戊○○、甲○○等人；... 本（凱
      群）公司在今（85）年3月間借牌予慶輝營造有限公司陳
      耀騰標得「改善台中站為示範車站工程（附表一編號二十
      七工程）」後，庚○○指示我以信封袋內裝2萬元送給承
      辦人員子○○，希望他能儘快作好合約，將押標金退還本
      公司，但上述2萬元中包括合約裝訂費3045元，故子○○
      實得1萬6955元；另帝怡工程行林正孝向於85年1月間向凱
      群公司借牌標得「配合台北市○○○○○道路跨越台北機
      廠廠區廠房整修工程（第一期工程，附表一編號二十七）
      ，在2月間由本（凱群）公司代領第一筆工程款時，庚○○指示我告知林正孝將從工程款中扣除1萬元送予該工程
      承辦人丙○○，我依指示並取得林正孝同意後，將1萬元
      裝於信封袋內利用洽公機會送給丙○○本人；... 在本公
      司標得「合辦基隆區○○○路平交道整修及噴泥改善工程
      （附表一編號十一）」時，送交2萬元予丁○○；在本公
      司標得「中壢站後站房及第二月台通往後站房旅客地下道
      新工程（附表一編號八）」，及「林口線K6+650/K19+136
      間軌道改善工程（附表一編號十五）時，分別致送1萬元
      及5千元予丙○○；在本公司標得「代辦南迴鐵路香蘭至
      台東新站抽換重軌工程（附表一編號十二）」時，送5千
      元予子○○；在本公司標得「宜蘭縣北富K82+931平交道
      東城K86+873平交道拓寬工程（見附表一編號十三）」於
      驗收時由我交給巳○○轉送驗收人員甲○○1萬元；因我
      自81年12月即進入凱群公司，李超群及庚○○就交代我在
      訂約時送交相關承辦人員金錢，以便及早退回押標金，由
      於次數很多，時間已久，我無法一一記憶，上述陳述是我
      依據相關扣案帳冊及我影印合約封面比對後，能夠清楚確
      定之部分云云（見聲字第759號65頁、第66頁，偵字第163
      70號第74頁、第75頁）。核與負責凱群公司財務調度及對
      外公關之大股東庚○○於法務部調查局詢問中所供：另外
      本公司得標台中站為示範車站工程，我要會計張美雪以信
      封袋2萬元送給子○○，主要是該工程本公司已得標，希
      望她能儘快做好合約，將押標金退還給本公司；另外本公
      司下包陳森榮也曾向本公司暫借1萬5千元，其中1萬元給
      戊○○股長，5千元給丑○○，該1萬5千元於今（85）年2
      月下旬支付後，再由本公司付給陳森榮的工程款中扣除；
      另外本公司分類帳中各工程編號九之科目「雜項費用」欄
      中，都是一般的交際雜支費用，如果金額較高，都會支出
      一筆「支合約雜支」5千元，該費用主要係支付給該工程
      之經辦人，儘快做好合約，將押標金儘快退還給本公司所
      支付之交際費用；... 該款其中1萬1429元係工程合約的
      印花稅，另外1萬元是給鐵路局工務處工程課之公務員丙○○的，丙○○是台北機場一期工程發包作業的承辦人，
      林正孝取得該工程後，希望本公司先墊支1萬元給丙○○
      ，主要希望該工程合約盡快下來，押標金儘快退還，本公
      司有先代支林正孝要給丙○○的1萬元紅包及印花稅1萬
      1429元，嗣第一期計價款核撥下來後，從中間扣除歸墊本
      公司等語（見偵字第11112號卷一第6頁背面、第7頁，偵
      字第16370號卷一第23頁）。及證人徐春錦所供：該筆（
      偵字第16370號卷第48至50頁凱群公司現金帳第48頁、第
      52 頁，及總分類帳暫付款項目第10頁）2萬1429元即是凱
      群公司於85年1月22日先墊「台北機場一期工程」之合同
      印花稅1萬1429元與凱群公司會計己○○於電話中對我提
      及支付丙○○之1萬元，而該二筆計2萬1429元，於請領上
      述工程第一期工款時，再由凱群公司從工款中扣除，另有
      4%8萬881元之管理費、5%10萬1101元之營業稅云云相符（
      見偵字第16370號卷第43頁）。並有己○○記載被告丁○○、丙○○、甲○○各收賄款金額之凱群公司帳簿在卷可
      佐（偵字第16370號卷第79頁至第83頁）。參以前開各工
      程分別為被告徐丙○○、子○○、甲○○、丁○○等人承
      辦合同、辦理退還押標保證金或監工、驗收作業之人員，
      為其等所不否認；且己○○為凱群公司僱用會計，與該等
      被告並無宿怨，應無故意誣陷之必要觀之，該己○○之上
      開供述，應係屬實，而可採信。此部分被告等之前開職務
      上收賄犯行，已可認定。至證人己○○雖於本院審理時否
      認曾送2萬元給被告丁○○，且證人己○○、庚○○均陳
      稱不知帳冊上「洪」係何人云云（見本院95年4月19日審
      判程序筆錄），惟己○○上開送2萬元給被告丁○○等之
      陳述係其依據相關扣案帳冊及影印合約封面比對後，所能
      能夠清楚確定之部分，且與證人庚○○、徐春錦所述相等
      情，業如前述，故證人己○○於本院審理時翻異前詞改稱
      其未送2萬元給被告丁○○云云，顯係事後迴護被告丁○○之詞，不足採信
（四）被告丁○○雖另辯稱：該2萬元係凱群公司返還其代墊先
      前給付予黃萬裕之運費云云；並提出黃萬裕立未載日期收
      據（丁○○嗣簽名於後並擅自記明85年7月24日）為證。
      然證人黃萬裕於85年8月24日在調查局詢問時供證：該收
      據係85年6月下旬被告丁○○以電話要求其書寫的，因被
      告丁○○於83年下半年間託其代叫一部吊卡車運送PC枕至
      基隆某工地（工地及車行名稱不復記憶）但因其未隨車同
      往，故究竟載運何物及幾趟其不清楚，而其會書立該2萬
      元運費收據，係依被告丁○○所言當時吊卡車載了2趟，
      每趟1萬元而為記載；而其當時是否確向丁○○收取2萬元
      ，已記不清了，且該收據於85年6月下旬在台北車站內交
      予丁○○時，伊並未簽名及註記85年7月24日，其係依伊
      之說詞而書立該收據等語。依此自可知該收據是被告丁○○於開始接受調查訊問85年7月24日前，因知悉檢調單位
      已經向共同被告己○○、庚○○等訊問查察有關台鐵工程
      弊端情事，方於85年6月下旬要求證人黃萬裕書立者；該
      證人之供證又不能證明該吊卡車確實載運何物至何地及共
      載幾趟並其運費之確數，已難為其有利之認定。再依被告
      丁○○於調查局詢問時陳稱：伊為附表編號十工程之監工
      ，工期為3個月，而該工程開標日為83年6月2日；在原法
      院審理中復供稱：該2萬元係其於83年間代墊者，寅○○
      於84年4、5月間返還予伊云云。姑不論同案被告己○○於
      迭次偵查中均指證：伊係交由巳○○轉交2萬元予被告丁○○等語。衡情被告丁○○既係該工程監工，果若確曾代
      凱群公司叫吊車代墊費用，凱群公司斷無膽敢故意拖欠，
      延至該工程完工後半年之84年4、5月間，始行返還代墊運
      費之理。況部分工程係由凱群公司所標得施作，證人寅○○僅係代工而已，更無由證人寅○○託被告丁○○叫車之
      理，故證人寅○○於本院審理時證稱：伊有請被告丁○○
      幫忙找吊車並載材料到現場云云（見本院95年4月19日審
      判程序筆錄），顯不可採。被告丁○○此部分所辯核與常
      理有違，並不足採。
（五）雖巳○○自始至終否認有送款情事，且依卷附法務部調查
      局（85）陸（三）字第85088773號鑑定通知書所載「巳○○稱（一）己○○未託其持送金錢予鐵路局人員。（二）
      其未送錢予丁○○、丑○○等人。經測試無情緒波動反應
      ，應未說謊」（見偵字第11112號卷二第145頁）。查按測
      謊鑑定，係依一般人在說謊時，會產生遲疑、緊張、恐懼
      、不安等心理波動現象，乃以科學方法，由鑑定人利用測
      謊儀器，將受測者之上開情緒波動反應情形加以記錄，用
      以分析判斷受測者之供述是否違反其內心之真意而屬虛偽
      不實。惟測謊鑑定結果之正確性，於現行實務運作上因其
      性質仍無法如同指紋鑑定、血液ＤＡＮ比對之結果正確性
      幾達絕對無誤之程度。因被告等人之前開職務上收賄犯行
      ，業據陳森榮、己○○、庚○○、徐春錦等供述明確，復
      有通訊監察之錄音譯文及扣案之帳冊可稽，故巳○○之測
      謊鑑定結果顯與事實不符，不足為有利於被告等之認定（
      此即為最高法院發回意旨第二點所指摘之事項）。
（六）嘉義工務段間相關鐵路興建、修繕或改建工程之發包、驗
      收等經辦業務係由施工股之被告丑○○所承辦，而被告戊○○係施工股之股長，為被告丑○○業務上之直屬長官，
      為被告戊○○、丑○○所自承，故被告戊○○對被告丑○○所承辦之相關業務，自有監督之權責。雖依卷附交通部
      台灣鐵路管理局91年3月8日91鐵工程字第4166號書函所載
      「二、民國85年至86年間本局工務處嘉義工務段之工程招
      標業務由丑○○先生承辦。三、該期間內嘉義通勤電車維
      修基地工程之招標文件、合約製作、對保等業務由丑○○
      先生承辦」（見本院前審卷二第70頁），該工程招標業務
      上形式雖非由被告戊○○負責，惟即在被告戊○○職務所
      轄範圍內，故被告戊○○對工程招標業務實質上仍可介入
      ，是陳森榮、己○○所述為感謝戊○○對所轄嘉義通勤電
      車維修基地新建工程，於發包、訂約等作業，全力配合，
      給予方便；由陳森榮於85年2月14、15日間託請己○○轉
      請巳○○致送賄款1萬元予被告戊○○收受乙節，尚非無
      據，故上開交通部台灣鐵路管理局之函文亦不足為有利於
      被告戊○○之認定（此即為最高法院發回意旨第三點所指
      摘之事項）。
（七）至被告子○○雖辯稱其係依正常程序退還押標金云云，且
      卷附交通部台灣鐵路管理局93年12月22日鐵工程字第0930
      028698號書函所載：「四、經查本案附表八、十一、十二
      、十四、十五、二十五、二十七等7件工程還押標金之速
      度與本局同期發包之其他工程還押標金之速度相較無特別
      快速。」惟按貪污治罪條例中所定對於職務上行為或違背
      職務之行為，要求、期約或收受賄賂或其他不正利益罪，
      係以其要求、期約或收受行為完成時，即應成立該罪，至
      於是否進而為職務上行為或違背職務之行為，並不影響上
      開犯罪之成立。故縱使被告子○○所承辦之退還押標金之
      速度與該局同期發包之其他工程還押標金之速度相較無特
      別快速，亦無礙於其犯行之成立。另凱群公司及帝怡工程
      有限公司先後交付款項之行為，與被告丙○○、子○○、
      甲○○分別係使彼等對工程多方給予方便、方便得標廠商
      之作業、及早取回投標保證金和方便驗收之迅速完成等職
      務行為之間，顯然具有原因目的之對應關係，故上開饋贈
      與其之職務行為即有對價關係，殆無疑義（此即為最高法
      院發回意旨第一點所指摘之事項）。
（八）另查，公訴人於起訴書內之證據並所犯法條欄雖曾提及「
      被告丁○○收受巳○○交付6萬元賄款」云云，然並未在
      犯罪事實欄為被告丁○○此部分是否亦涉有犯罪之記載，
      此部分自難認為已據檢察官提起公訴。次查，被告丁○○
      始終否認有此部分受賄犯行。證人寅○○陳稱：該6萬元
      係償還謝永安部分借款等語。庚○○在原審調查中陳稱：
      當時我聽寅○○（說）當時施工情形，寅○○向我要六萬
      元，我就給他6 萬元云云。另同案被告巳○○則在原法院
      審判中就此部分供陳：我不曉得，我根本沒有拿到六萬元
      ，並沒有轉交給丁○○等語。全卷亦無其他相關當事人指
      證被告丁○○有此部分受賄之犯行，本院自無從就此部分
      併予審判，附此敘明。
三、按收受賄賂罪，以他人有行求賄賂之事實為前提，若他人所
    交付之物或不正利益並非基於行賄之意思，即非賄賂，自無
    收受賄賂之可言。故賄賂之不法報酬必須與公務員之職務行
    為或違背職務行為具有一定之對價關係，即須有以賄賂或不
    正利益以買通公務員，使對於職務上行為或違背職務之行為
    踐履賄求對象之特定行為（最高法院86年度台上2064號判決
    意旨參照）。次按，此之所謂對價關係，祇要雙方行賄及受
    賄之意思達成一致，而所交付之賄賂或不正利益，與公務員
    為違背職務行為之間具有原因目的之對應關係，即為已足（
    最高法院94年度台上3178號判決意旨參照）。而所謂之賄賂
    ，依社會通念依其交付之時期之不同可分為「前金」或「後
    謝」，故行賄人所交付之賄賂縱屬「後謝」性質，仍無礙於
    「踐履賄求對象之特定行為」之要件成立，是凱群公司、陳
    森榮先後交付款項與被告董慶壽、戊○○及丁○○之目的分
    別係為感謝彼等對工程之發包、訂約之配合使其得以及早領
    回押標金；或酬謝其於工程之監工時給予方便，雖係屬事後
    為之，仍有「踐履賄求對象之特定行為」存在（此即為最高
    法院發回意旨第一點所指摘之事項）。核被告戊○○、丑○○、丙○○、子○○、甲○○、丁○○收受賄賂部分，均係
    犯貪污治罪條例第5條第1項第3款之罪。又，被告等行為後
    貪污治罪條例第5條第1項第3款之罪已於85年10月23日經立
    法院修正並經總統公布施行，新舊法比較之結果，以修正前
    即81年7月17日修正公布之貪污治罪條例對被告有利，依刑
    法第2條第1項但書之規定，應適用修正前即81年7月17日修
    正公布之貪污治罪條例第5條第1項第3款處斷。被告丑○○
    、丙○○、子○○先後多次犯行，其時間均為緊接，所犯又
    為構成要件相同之罪，顯係基於概括之犯意，應依刑法第56
    條連續犯規定論以一罪並加重其刑。公訴人認被告丑○○犯
    行中有一係犯同條例第4條第1項第5款之對於違背職務之行
    為收受賄賂罪，然並未指明係何一犯行，觀諸起訴書犯罪事
    實亦未記載該被告有如何違背職務而收賄之犯行，故該部分
    起訴之法條應予變更。被告戊○○、丑○○、丙○○、子○○、甲○○、丁○○犯修正前（81年7月17日公布）貪污治
    罪條例第5條第1項第3款之罪，情節輕微，其所得財物均在
    新台幣5萬元以下，應同該條例第11條第1項減輕其刑；被告
    丑○○、丙○○、子○○部分並依法先加後減之。
四、原審判決以：
（一）關於被告甲○○、丁○○、丙○○部分，分別適用修正前
      貪污治罪條例第五條第1項第3款、第11條第1項、第9條第
      1、2項，第16條、第17條，及刑法第11條前段、第2條第1
      項前段但書、第56條、第132條第1項、第51條第5款、第8
      款、第37條第2項、第41條第1項、罰金罰鍰提高標準條例
      第1條前段、第2條之規定，並審酌被告等犯罪動機、手段
      、對於社會之影響深鉅，所生危害尚大，並各該被告涉案
      情節之輕重，暨及犯後態度等一切情狀，就被告甲○○、
      丁○○職務上受賄罪，判處甲○○有期徒刑3年6月，褫奪
      公權2年，所收受賄賂1萬元沒收，如全部或一部不能沒收
      時，以其財產抵償之；判處丁○○有期徒刑3年10月，褫
      奪公權2年，所收受賄賂2萬元沒收，如全部或一部不能沒
      收時，以其財產抵償之。就被告丙○○職務上之行為受賄
      罪部分，判處有期徒刑4年，褫奪公權2年，所收受賄賂2
      萬5千元沒收，如全部或一部不能沒收時，以其財產抵償
      之；並與被告丙○○洩密罪判處有期徒刑5月（已判決確
      定）部分，定應執行刑為有期徒刑4年2月，褫奪公權2年
      ，所收受賄賂新台幣2萬5千元沒收，如全部或一部不能沒
      收時，以其財產抵償之。其認定事實、適用法律及量處刑
      期，均為妥適；被告等之上訴意旨否認犯罪，並無理由，
      應予駁回。
（二）就被告戊○○、丑○○、子○○部分據以論罪科刑，固非
      無見。惟查：（一）被告戊○○、丑○○係各自收受承包
      商陳森榮委請己○○轉託巳○○致送之賄款1萬元、5千元
      ；原審判決認被告戊○○、丑○○間有犯意之聯絡，皆為
      共同正犯；然該二人間究竟有如何犯意之聯絡及行為之分
      擔，有何證據之佐證？均未見原判決敘明，自有未洽。（
      二）由通訊監察之錄因譯文可知被告丑○○、子○○與凱
      群營造股份有限公司及被告李超群、庚○○、柯敏川、巳
      ○○等人所組之圍標集團本極熟稔，長期間互有往來；本
      件既認所謂以「訂約規費」為名係鐵路局小部分施工單位
      之陋規，則被告丑○○、子○○收受此等陋規之「訂約規
      費」應係基於概括之犯意為之，不因前後相隔1年而有別
      ；原判決認被告丑○○、子○○前後各次職務上收賄犯行
      犯意各別，同有未當。（三）原判決理由丙─四謂被告丑
      ○○及巳○○經聲紋分析比對鑑定，錄音帶內渠等聲音與
      其音質相同，然依卷存外放證物明細表顯示，並無彼等之
      聲紋分析比對有關資料，原判決理由之說明與卷證資料不
      符，亦有未合（此亦為最高法院發回意旨第三點所指摘之
      事項）。被告戊○○、丑○○之上訴意旨否認有收賄犯行
      ；被告子○○之上訴意旨否認收賄犯行，雖無理由，然原
      判決關於被告戊○○、丑○○、子○○部分既有前述之可
      議，仍屬無可維持，應由本院將原判決關於被告戊○○、
      丑○○、子○○貪污暨定應執行刑部分撤銷改判。爰審酌
      被告戊○○、丑○○、子○○犯罪之動機或在顧念常年交
      往，或在謀取不法財物，其手段雖非以暴力手段為之，然
      已嚴重影響官箴，損及政府威信，及被告等犯罪後之態度
      等其他一切情狀，分別量處如主文第二項、第三項、第四
      項所示之刑。並就被告戊○○、丑○○、子○○所犯已判
      處徒刑之收賄罪部分，依修正前即81年7月17日修正公布
      之貪污治罪條例第16條規定各併予宣告褫奪公權2年；被
      告戊○○收賄所得財物新台幣1萬元、丑○○收賄所得財
      物新台幣1萬元、子○○收賄所得財物新台幣2萬1955元，
      均應依同條例第九條之規定應予追繳沒收，如全部或一部
      不能追繳時，以其財產抵償之。
參、被告辛○○、壬○○、卯○○職罪部分：
一、訊之辛○○、壬○○、卯○○均矢口否認有何犯行；（一）
    辛○○辯稱：伊經辦台鐵改善台中車站為示範車站工程竭盡
    所能拜託唯一認識的壬○○建築師幫忙找尋同道前來競圖，
    以符合邀請二家以上競圖之規定，事後檢討起來，過程上固
    然或有瑕疵，但以當時時間相當緊迫，且台中工務段從無類
    似之承辦經驗，再以當時並無政府採購法等相關法令規範應
    刊登於採購公報（亦無該筆登報預算），又該附表編號二十
    七工程規劃案須經評圖小組成員評審通過才定案等情而論，
    實難逕論伊有圖利他人之意圖或行為；而關於採用彰興鋁門
    窗、金葉鐵捲門及富爾北公司啟任化糞池伊實係基於基於對
    上開廠牌材質之信賴、肯定，始與壬○○建築師討論材質時
    ，作出以上之建議，復可參酌伊亦曾將上開廠牌介紹予親朋
    好友使用，證明此情；而乙○○即彰興公司實際負責人亦曾
    於調查局證稱「我認識辛○○已有7、8年，他也曾介紹民間
    客戶採用我的產品」，是以，該項產品確實是深得伊之喜好
    及信賴，故伊因而指相關工程產品之品質，全為職責所在，
    絕無圖利廠商之嫌；且郭根旺因工程施作上與伊多所爭執而
    挾怨報復，所供殊不足採；凱群公司係在85年6月23日才開
    始對地磚施工，而規定全部完工時限為同年6月28日，當時
    工期不到1個星期，十分緊迫，時常日夜趕工，而在工程開
    始鋪設地磚前，包商趁伊在現場監工時，逕自拿磁磚樣品予
    被告看，被告因工程緊迫無暇細看，手邊亦無合約可一一對
    照施工建材廠牌規格，因此僅以口頭詢問包商該等磁磚建材
    是否符合設計圖之規定，同時並告知包商「如果未照規定，
    若貼下去，將來按圖比對驗收無法通過」；包商答稱「一切
    都照規定」，伊乃不疑有他，因工期緊迫，便立刻將該等磁
    磚樣品送給陳建築師確認，陳建築師看了之後也沒有異議，
    就指示配色及如何施工等等；準此，伊確實不知國產與日本
    禦影石之差異，未能及時發現舖設之磁磚並非建築師指定的
    日本禦影石，絕非故意之行為。其次，對於工程變更設計部
    分，係因「採光罩」於放樣時，即發現設計圖尺寸與現場實
    際狀況有出入，且超出界限外，因此台中工務段立即邀請鐵
    路局相關單位會同台中站辦理現場會勘，而決定依現況及實
    際需要辦理變更設計；而變更設計會議，係由台中工務段於
    85年4月24日以中工施發字第1441號開會通知單邀集交通處
    、鐵路局運務段、會計處、工務處、政風處、橋隧課、彰化
    電務段、台中電務分駐所、台中運務段、台中站、台中鐵路
    餐廳等單位，以合議制方式所決定，伊根本未參與決策；同
    時本件辦理工程變更，鐵路局未因此多給付陳建築師設計費
    用，且依據鐵路局亦可對陳建築師請求賠償；因此本件工程
    之變更設計決定權，並非伊之權責範圍；伊確曾要求庚○○
    就採光罩增加部分幫幫忙，自行吸收，不要變更設計，但張
    新民指出，合約書與設計圖說不符，要承包商做34個說不過
    去；況且，事實上採光罩的高度、寬度也與現場不符，種種
    考量後，加上凱群公司業已提出相關變更申請，伊亦不得不
    呈報上級裁示，依法辦理變更；換言之，採光罩依法辦理變
    更係依據工程之必要性及合理性考量後，採取不得不然之措
    施云云。（二）被告卯○○辯稱：「改善台中車站為示範車
    站工程」工務部分之各項函文、會議紀錄均無伊之參與，足
    徵伊非承辦人員，亦未與辛○○有何謀議，調查局訊問筆錄
    內容並不實在，已經本院前審勘驗訊問錄影帶；本案是否使
    用富爾北有限公司所經銷之啟任牌化糞池，乃得標廠商自行
    決定，非伊可左右；且啟任牌化糞池之進價，與本工程化糞
    池部分工程價款34萬元無關，因化糞池僅為一個設備，於裝
    設時尚有周邊工程需要施作，此項週邊工程之成本費用必須
    另計，因此富爾北公司才報價FRP化糞池一組17萬元，兩組
    34萬元；伊既非本件工程之經辦人，縱使有介紹其子經營之
    富爾北公司之商品，亦屬人情之常，所為至多乃違反公務員
    服務法之規定，而屬行政懲處之範疇，尚無構成刑事責任之
    可言等語。（三）被告壬○○辯稱：查被告壬○○受台灣鐵
    路管理局之委託為台中火車站改善示範工程之相關設計工作
    全部過程中未曾享有或行使任何公權力，且被告並不負監
    造之責任，此有被告與台灣鐵路管理局所立工程合同可證，
    實際負責監工責任之人為辛○○，業經共同被告辛○○自承
    無誤，揆諸前揭最高法院判決要旨之說明，伊既僅單純為台
    灣鐵路管理局設計，應屬係受民事上委任之私經濟行為，尚
    難認其因受台灣鐵路管理局委託處理事務，即為公務上職權
    及權力之主體，享有公法上之權力，並於受任之範圍內行使
    公務主體之權力從而本件自不得對被告以貪污治罪條例罪責
    相繩責相繩，原判決認伊有貪污治罪條例第2條後段所定受
    公務機關委託承辦公務之人之適用，自有未洽；伊並未指定
    系爭工程必須使用特定廠商之材料，系爭工程之鋁門窗、鐵
    捲門及化糞池之費用，尚屬合理，被告以自己之專業經驗建
    議採用該品牌未曾要圖利第三人；縱認被告所設計之採光罩
    部份有所誤差，僅係民事賠償之問題，尚不得以此認定被告
    有圖利之犯意，被告並未構成貪污治罪條例第4條第1項第3
    款之罪云云。
二、經查：
（一）按鑑於行政契約作為行政作用方式之一種，既可避免行政
      處分單方及片面決定的色彩，又可相當程度滿足相對人之
      參與感，未來將日益普遍，爰對行政主體與人民間行政契
      約之判斷基準，作扼要敘述，以供各方參考。歸納目前通
      說，辨別此類行政契約，首須契約之一造為代表行政主體
      之機關，其次，凡行政主體與私人締約，其約定內容亦即
      所謂契約標的，有下列四者之一時，即認定其為行政契約
      ：（一）作為實施公法法規之手段者，質言之，因執行公
      法法規，行政機關本應作成行政處分，而以契約代替，（
      二）約定之內容係行政機關負有作成行政處分或其他公權
      力措施之義務者，（三）約定內容涉及人民公法上權益或
      義務者，（四）約定事項中列有顯然偏袒行政機關一方或
      使其取得較人民一方優勢之地位者。若因給付內容屬於「
      中性」，無從據此判斷契約之屬性時，則應就契約整體目
      的及給付之目的為斷（司法院大法官會議釋字第533號解
      釋吳庚大法官協同意見書參照）。故依卷存被告壬○○與
      鐵路局所立工程合同（見偵字第16180卷第88頁），契約之
      一造為代表行政主體之鐵路局，被告壬○○受鐵路局之委
      託為台中火車站改善示範工程之相關設計工作，因其給付
      內容屬於「中性」，無從據此判斷契約之屬性時，則應就
      契約整體目的及給付之目的為斷，查「改善台中車站為示
      範車站工程」為臺灣省鐵路局之公務，其係基於為公眾交
      通運輸需要，而改建之公用工程，故其契約整體目的及給
      付之目的悠關公眾利益至為明確，是該「工程合同」應屬
      公法上之委任關係，故被告壬○○受臺灣省鐵路局委託設
      計此項公用工程，自屬受公務機關委託承辦公務，而非單
      純之民事委任（此即為最高法院發回意旨第八點所指摘之
      事項）。
（二）被告辛○○在調查站詢問中即供陳：大約在去（84）年下
      半年臺灣省交通處奉省長批示要台中火車站改為示範車站
      ，要找專業設計師設計規劃，本工程由本段施工股主任指
      定我擔任承辦人；該工程包括站前南北兩側綠化、站前雨
      棚向外延伸、站前步道、花台與圍籬、行李房前走廊雨棚
      整修、公整建、候車室及前後走廊舖花崗石等六項，我
      接到上級指示要我擔任承辦人後，即找朋友即被告壬○○
      幫忙設計，但為符合委託技術機構承辦技術服務之規定必
      須邀請兩家以上技術顧問機構評審比較選定後議價；...
      經過議價，以92萬元承作；按照規定，當然必須找兩家以
      上之建築師，而我只認識壬○○乙家建築師，且該範車站
      的設計我也有意要壬○○設計，但為符合規定，我乃要壬○○另找一家建築師，壬○○有問我表示他有一同學郭銘
      晴在台北，也有建築師執照，可以請他幫忙，但實際上，
      壬○○曾告訴我說兩份設計草圖都是他自己劃的，他會附
      上郭銘晴建築師執照影本參加選圖云云（見偵字第16180
      號卷第1之2至1之8頁）。被告壬○○亦於調查站供述：約
      在84年11月初左右，鐵路局台中工務段工務員辛○○向渠
      表示鐵路局台中車站要做一項示範車站綠化工程，該工程
      施做期間非常急迫，正在找建築師設計規畫，問我有無興
      趣，我應允後，辛○○要我再找另一家設計一份草圖辦理
      甄選，我乃找了同學郭銘晴建築師再繪製一份草圖送給辛○○甄選，最後由我入選負責設計台中示範車站工程；..
      . 辛○○表示甄選程序須有二家建築師之草圖，故而要我
      再找另一家，以符合鐵路局作業程序（見偵字第16180號
      卷第45頁背面、第46頁）。在檢察官偵查中又供陳：（草
      圖）二份，二份都是我設計；（設計費）約90多萬等語（
      見同上卷第58頁）。二人所供情節全然相符，自屬可信。
      則被告辛○○有違反規定，指示由被告壬○○自行繪製二
      份設計圖，其中一份交由不知情之建築師郭銘晴蓋章後參
      加競圖，用符規定，使本工程得經過不實之甄選由壬○○
      設計，而圖利被告壬○○使其獲得設計費用92萬元，已可
      認定。
（三）被告辛○○在調查站詢問中復供稱：我有介紹卯○○化糞
      池部分，金葉鐵捲門部分，彰興鋁門窗部分，卯○○係本
      工務段同事，他的孩子在太平鄉開店賣化糞池，蕭某來找
      我問我看是否前述化糞池部分，可否介紹他孩子來做，而
      該金葉鐵捲門及彰興鋁門窗，我要壬○○建築師在工程合
      約中產品欄內註明，其原因係我認識金葉的賴良發及彰興
      鋁門窗的乙○○，如此將來誰得標，都可以使用到他們的
      產品；（問：依合約規定，上有註明金葉或彰興產品及同
      等品，若得標廠商不願用金葉或彰興的產品，係如何處理
      ？）第一須採用同等品，第二，須經過我或壬○○建築師
      的同意後再請示本段主管同意云云（見偵字第16180號卷1
      之4頁）。在檢察官偵查中仍供陳：（化糞池）沒有（經
      過詢價）；（鋁門窗、鐵捲門）只指定一家和相同等級（
      見同上卷第64頁）。在原審又供陳：（化糞池）產品不是
      我提供壬○○的，是卯○○跟我講（用）富爾北公司的等
      語（見原審卷四第122頁）。同案共犯壬○○於檢察官偵
      查中供證：化糞池是卯○○他們提供，什麼品牌其不知道
      ；（單價是）辛○○（報的）云云（見偵字第16180號卷
      第60頁）。在原審又供陳：那只是從啟任公司賣給富爾公
      司之價格而已，其他運費及施作相關工程費並未包括在內
      等語（見原審卷四第253頁）。證人郭根旺復供稱：相同
      之化糞池當時市價含稅計30萬元，而卯○○初則開價39
      萬元，後以34萬元與凱群公司訂約成交等語（見85年偵字
      第16370號卷第72頁）。三人所供情節相符，參以，被告
      卯○○於在檢察官偵查中供陳：（FRP150人化糞池）牌價
      是29萬元，6折約18萬元；... 因辛○○有與我研究這產
      品好否；（進價）一台是5萬多元等語（見偵字第16180號
      卷六十二頁）。則此部分化糞池使用「啟任牌」FRP化糞
      池，係由被告卯○○推介，再由被告辛○○指示被告壬○○將之記載於合約書內；金葉鐵捲門與彰興鋁門窗部分，
      則係由被告辛○○直接指示被告壬○○將之記載於合約書
      內；被告辛○○、壬○○、卯○○就化糞池部分，被告辛○○、壬○○就鋁門窗、鐵捲門部分，分別有犯意之聯絡
      ，使「改善台中車站為示範車站工程」中之鋁門窗、鐵捲
      門部分由特定廠商乙○○所營彰興鋁門窗、賴良發所營金
      葉鐵捲門施作，化糞池則得特定使用卯○○之子辰○○所
      經銷特定品牌，而有舞弊之情事；並因之圖利卯○○之子
      辰○○約4萬元（34萬-30萬=4萬），已可認定（此即為最
      高法院發回意旨第七點所指摘之事項）。
（四）被告辛○○於85年7月18日在調查局北機組詢問中另供陳
      ：有關磁磚部分，壬○○告訴其要使用日本原裝進口每塊
      14×14尺寸單價為22元之禦影石（中晶石、木曾石），國
      內僅國緯公司有辦原裝進口，但施作時郭根旺拿來木豐公
      司之禦影石磁磚樣品給其看，從表面上看該二家公司之產
      品非常類似，其即報請施工股主任蘇樹祥同意後應允凱群
      公司使用木豐公司之禦影石施作，云云（見偵字第16180
      號卷1之6頁背面至1之8頁）。然據同被告壬○○在調查局
      北機組詢問中供陳：認磁磚部分，其確以進口產品（禦影
      石、中晶石）單價計算無誤；... 我原設計使用日本進口
      之禦影石或木曾石，設計單價也都是以進口的單價每塊約
      22元來設計，但最後施工者係以每塊約9元的國產品來替
      代；... 另辛○○曾在地磚施工前持國產品的替代品向我
      詢問色澤，由於我並不負責監工，故僅提供顏色的建議，
      並未過問施工情事等語（見偵字第16180號卷第48頁、第
      49 頁、第54頁、第55頁）。在原審更明確供稱：監造部
      分我不負責，所以辛○○當初雖有拿國產樣品給我看，並
      不代表什麼，該樣品一看即知是國產品，價格差很多；
      ... 確實沒有用日本禦影石及木曾石，事實上施作的磁磚
      是國產的，每塊9元，100元的磁磚1平方米；... 我設計
      及編預算時都是依照陳旺所提出之資料及預算編列作為設
      計及編列預算的標準云云（見原審卷四第121頁，第147頁
      ，第148頁，）。另據證人郭根旺於調查局調查時證述：
      磁磚部分原本設計圖上所載之國維公司所提供之中晶石日
      本磁磚，因該磁磚價格較貴且有專利，經問建築師及辛○○表示本公司用同等品中晶石磁磚，而非向國維公司購買
      ，因該磁磚的尺寸，外表都一樣，故陳建築師及辛○○都
      沒有表示反對，此部分本公司都已施作一部分；... 因為
      如我前述採光罩部分出了問題，所以建築師及辛○○才同
      意本公司採用同等品的磁磚，該磁磚係由木豐公司所提供
      等語（見偵字第16370號卷71頁）。本件工程原設計係使
      用日本進口之禦影石或木曾石，設計單價以進口的單價每
      塊約22元來設計，但最後施工者係以每塊約9元的國產品
      來替代，兩者差異如此之鉅，承辦本案工程之被告辛○○
      豈得諉為不知。又，被告壬○○雖辯稱：伊不負監工之責
      云云；惟按諸其與台鐵訂立工程合同第7條第7款既訂定其
      負有設計工程圖樣、規範、工程預算及解釋施工中與設計
      有關事項或疑義之責。乃該二人於凱群公司以國產品替代
      施工時，竟均未為反對之表示，其等二人意在圖利凱群公
      司，自屬灼然可見。又查，觀之被告壬○○設計、被告辛○○審核承辦之卷附施工預算明細表禦影石應以每塊長、
      寬各14公分、高1.8公分舖設面積1306平方公尺、每平方
      公尺1730元（見偵字第16294號卷75頁）。故每平方公尺
      需舖設51塊禦影石，每塊編列預算為33.9元；嗣變更預算
      明細表則變更舖設面積為646平方公尺、每平方公尺1709
      元（見同上卷第112頁）每塊禦影石預算編列為33.5元，
      可見磁磚預算之編列實已包括：每塊日本原裝進口禦影石
      之施工價格（含產品進價及施作費用）及承包廠商之利潤
      甚明。依此勾稽計算，被告二人圖利凱群公司計69萬1866
      元至明；其計算方法如下：（一平方公尺為一萬平方公分
      ），10 000CM2÷（14×14CM2）=51（塊），每平方公尺
      應舖設磁磚數目（30元-9元）×51=1071元（每平方公尺
      圖利凱群公司金額），總計1071元×646(㎡)=691,866 元
      。
（五）有關採光罩之變更設計及追加預算部分（此即為最高法院
      發回意旨第五點所指摘之事項）：
    1.被告辛○○於85年7月18日在調查局北機組詢問中另供陳
      ：；「改善台中車站為示範車站工程」工程由凱群營造公
      司得標後，即派監工郭根旺至台中車站施作，惟其至工地
      放樣時卻發現採光罩之數量及尺寸均有謬誤，依設計圖必
      須施作34個，而標單上僅列18個，且如按圖施作，必須蓋
      至馬路上及高度也與舊有雨庇重疊，而無法施作，其自郭
      根旺知悉此情後即與壬○○聯絡經多次討論及回想得知採
      光罩原本設計18個為之，致造成採光罩18個而總價800多
      萬元，惟壬○○在製作包商估價單時並非依廠商所報單價
      計算，而係以總價800多萬元除以18個以湊出來，致出此
      錯誤。其與壬○○原本不欲讓此項錯誤曝光，惟凱群營造
      公司不同意，認應辦理追加預算，其心想如自承錯誤而向
      上級表明當初未予詳細審核工程估價單及設計圖以致採光
      罩數量不符，而實際所編列採光罩總價800多萬元是34個
      之總價，惟恐因此受到行政處分及使壬○○建築師之信譽
      受損，故同意辦理會勘及追加預算，即按原設計施作8個
      採光罩（即原本18個，追減10個）另再追加25個，總計33
      個採光罩，價格為1400多萬元（見偵字第16180號卷1之6
      頁背面至1之8頁）。
    2.被告壬○○於調查供述：該工程台鐵並未實地測量而由辛○○交其一份1/600地籍圖參考，但其誤差甚大，其乃依
      其所派職員石政洋、李國政到現場以皮尺測量而仍有誤差
      之粗測及各分包廠商製作施工圖彙整成整體之施工圖，作
      為台鐵招標用之依據（85年度偵字第16180號卷第46頁。
      ），當時辛○○告其凱群公司申請追加採光罩預算時，其
      認雖標單記載為18個，但標單上之金額及實際圖說之圖示
      均為34個採光罩之正確資料，並無漏填或不足之情，原想
      就標單上採光罩數量錯誤部分函請台鐵准予更正，並願依
      約負責，但經與辛○○討論後，辛○○表示已來不來及了
      ，其只好作罷。為何辛○○明知上情仍執意辦理追加預算
      ，其不清楚。壬○○並指稱其係台鐵是業主，辛○○既要
      求變更設計，其只好依示辦理變更設計，但變更設計之單
      價分析表均由渠等填寫，其未過問（同上卷第48頁、第49
      頁），復供稱：其於採光罩之計價非以個數為之，而係以
      單位面積來計價，故當時其係以33個總預估工程款874萬
      44元除以誤未更正之原始設計18個採光罩的總面積得出單
      價後，再乘以每個採光罩之面積，得出各個採光罩價格，
      然後填寫在預算明細表上；如當時其未誤載，而以實際施
      工圖上33個採光罩之總面積來除總預估工程款，則單位面
      積（㎡）的價格會較低，但再乘以每個採光罩面積後，總
      預估工程款應係一致的（同卷52頁）。且辛○○在壯觀公
      司承包採光罩工程時即已知悉該公司係以750萬元承包施
      作33個採光罩工程（同卷60頁）；其於偵查中復供謂「…
      原設計18架採光罩，施工出來是34架二個面積相近，因為
      採光罩分項控制，價格是800多萬，如今採光罩成本每平
      方公尺是8500元至9000元34架總面積價870萬，定案結果
      是34架」「9393.004平方公尺是定案（施工）面積」「當
      時數量因時間來不及，預算書的架數沒有改成和圖面34架
      一樣」（同卷176頁）並供明採光罩34個之施工成本依其
      當時向一般廠商訪價結果均設800多萬元可完工（同卷178
      頁），而辛○○在場就此陳述未表示任何意見。被告壬○○於原審審理時亦是認其係應台鐵要求而辦理變更採光罩
      設計而已。
    3.證人即凱群公司監工郭根旺於調查時證稱：採光罩係由壯
      觀不銹鋼有限公司以750萬元依設計圖34個施作，及採光
      罩原設計圖和變更後施工範圍並無增加（85年偵字第1637
      0號卷71、72頁）；其於偵查中亦證實：「壯觀依設計圖
      要750萬元連施工談好不追加減，辛○○要求庚○○不要
      增加，梁也答應了，因為採光罩是賺錢約50萬利潤，但其
      他部分單價太低了沒有利潤，所以才對採光罩來追加到14
      00萬。」及供認變更設計及追加預算後，壯觀不銹有限公
      司仍750萬元施作採光罩34個並已完工且有賺頭（同卷第
      119頁、第120頁）。證人郭根旺上開證述與庚○○在調查
      時就此部分之供述大致相符（85年偵字第11112號卷一第8
      頁、第9頁）。
    4.證人即壬○○建築師事務所僱用擔任繪圖工作職員石政洋
      於調查時證述附表編號二十七工程設計圖之製作流程實際
      上係由辛○○提供地籍圖予壬○○畫出概念草圖，各廠商
      再依該草圖設計製作出施工圖後交由壬○○彙整後提交台
      鐵供廠商投標使用，其曾向壬○○表明應請測量公司至現
      場實際測量，惟壬○○不此之為，僅派該證人及另一同事
      至現場做草圖測量，且採光罩於追加前後之施工數量、長
      度並無改變，施工圖亦未加以修改（85年偵字第16180號
      卷第43頁、第44頁）；其於偵查中亦證述採光罩18架增至
      34架和價格沒有關係（同卷第183頁）核與被告壬○○及
      證人郭根旺前開述符合。
    5.證人即承作採光罩之壯觀不銹鋼有限公司負責人癸○○於
      85年7月17日調查局調查時證稱其與凱群公司於85年4月18
      日以750萬元依據工程合約之平面圖、剖面圖所載之數量
      及面積承攬採光罩工程而訂定工程承攬契約，嗣經因台鐵
      與凱群公司簽訂之合約施工圖與現場無法配合，故其等到
      渠等略為縮小採光罩面積及鋼骨結構後，才開始依照由業
      欣公司完成之鋼骨結構現場施工採光罩，但事實上最後完
      工之面積與原始合約之面積相比僅微縮小（嗣並供幾乎相
      符）故其始終未要求追加減採光罩工程談，且完工後亦有
      盈餘（賺錢）故採光罩工程實無理由辦理追加經費無訛（
      85年偵字第16180號卷第39頁、第40頁），並有其所有扣
      押之工程承攬契約書、採光罩數量表、設計圖在卷可稽；
      而被告壬○○於原審90年3月8日庭訊時是認上情而供述其
      係配合台鐵要求而辦理變更設計及追加預算者，被告辛○○經訊以有無意見時，對此亦未表示意見；證人郭根旺於
      調查時除供證被告辛○○於85年3月16日帶其至壬○○建
      築師事務所介紹其與鋼構、採光罩、花園造景、花崗石、
      磁磚等下包商認識，辛○○並告訴其上開下包商皆有提供
      產品供被告壬○○設計，及促請其使用渠等產品，毋庸找
      台北的下包商施作外，並證述「現場共施作33個（按實際
      34個）採光罩，下包商壯觀公司承作之總價為750萬元」
      （85年偵字第16370號卷第114頁、第115頁）。可見被告
      辛○○及壬○○均明知採光罩由壯觀公司以750萬元承作
      34個等情。
    6.觀諸卷附通訊監察報告第13、14頁郭根旺與庚○○於85年
      3月21日電話錄音譯文：郭根旺向庚○○報告被告辛○○
      欲追加採光罩預算經費，以維護其既有之利益（即辛○○
      與下包談妥之利益）辛○○並說其己要求台中車站函致台
      中工務段請求辦堙變更工程項目及追加預算，及稱要就採
      光罩部分追加300萬元予凱群公司無誤；二人旋復於電話
      中，郭根旺向庚○○報告其告訴被告壬○○有關採光罩下
      包商以700萬元承作仍有賺頭，因採光罩施作面積才1120
      平方公尺而已，故該下包商仍有賺錢。而被告壬○○、辛○○及庚○○於審判期日對於該通訊監察報告均表示無意
      見，且被告辛○○、壬○○嗣后果然同意凱群公司辦理追
      加採光罩預算601萬3486元，足證渠等確有浮報價額之事
      情，已無疑義。
（六）至卷附之臺灣省建築師公會台中市辦事處鑑定書，其結論
      雖謂：「化糞池」、「鋁門窗」、「採光罩」均可視為較
      高等級之材料，「鐵捲門」為介乎普通及較高等級間之材
      料。而證人即鑑定人午○○建築師於本院審理時證稱：該
      材料之價格沒有異常故尚稱合理；證人即彰興鋁門窗總經
      理乙○○於本院審理時亦證稱：該公司自認自己產品之品
      質在建築界是高級的品質，所以產品之價格在中部地區大
      約高於同業50%到70%（見本院95年4月19日審判程序筆錄
      ）。縱該工程所使用建材即鋁門窗、鐵捲門、化糞池、採
      光罩等建材之當時價格尚稱合理，惟被告等在工程設計中
      指定上開建材須用特定廠商之產品，並註明後不論何人得
      標皆必須使用該渠等所指定之產品，否則得標廠商如不使
      用指定之產品而縱欲使用同等品須經被告辛○○或壬○○
      之同意後再報請台中工務段主管同意後方可變更，故被告
      等顯有圖利特定廠商。另本院前審於92年3月17日分別以
      院田刑隆字第3928、3929號函向台中市建築師公會、台北
      市建築材料商業同業公會查詢鋁門窗、鐵捲門、化糞池、
      採光罩等建材當時市價、一般工程承包價格，台北市建築
      材料商業同業公會92年3月26日（92）北市建材山字第016
      號函覆因時日久遠，難以答覆（見本院前審卷三第246頁
      ），台中市建築師公會則未函覆，併予敘明（此即為最高
      法院發回意旨第六點所指摘之事項）。
（七）此部分事證明確，被告辛○○、壬○○、卯○○犯行已可
      認定。
三、核被告等所為：
（一）被告辛○○圖利壬○○使其獲得設計費用92萬元部分，係
      犯修正前81年7月17日公布修正貪污治罪條例第6條第1項
      第4款之對於主管事務直接圖利罪。
（二）被告辛○○、壬○○、卯○○就「改善台中車站為示範車
      站工程」中之鋁門窗、鐵捲門部分由特定廠商乙○○所營
      彰興鋁門窗、賴良發所營金葉鐵捲門施作，化糞池特定使
      用卯○○之子辰○○所經銷特定品牌部分，均係犯修正前
      81年7月17日公布貪污治罪條例第4條第1項第3款之經辦公
      用工程舞弊罪。被告辛○○、壬○○、卯○○就化糞池特
      定使用卯○○之子辰○○所經銷特定品牌部分部分，有犯
      意聯絡及行為分擔，皆為共同正犯；被告辛○○、壬○○
      就鋁門窗、鐵捲門部分由特定廠商乙○○所營彰興鋁門窗
      、賴良發所營金葉鐵捲門施作部分，有犯意聯絡及行為分
      擔，皆為共同正犯。
（三）被告辛○○、壬○○就凱群公司以國產品代替日本原裝進
      口禦影石未予糾正部分，及就採光罩社計錯誤而為凱公司
      變更追加算部分，均係犯前81年7月17日公布貪污治罪條
      例第6條第1項第4款之對於主管事務直接圖利罪。
（四）被告等行為後貪污治罪條例第4條第1項第3款之罪，於85
      年10月23日經立法院修正並經總統公布施行；同條例第6
      條第1項第4款之罪於85年10月23日、90年11月7日經立法
      院修正並經總統公布施行，新舊法比較之結果，以修正前
      即81年7月17日公布之貪污治罪條例對被告有利，依刑法
      第2條第1項但書之規定，應適用修正前即81年7月17日修
      正公布之貪污治罪條例第4條第1項第3款、第6條第1項第
      4款處斷。
（五）被告辛○○先後多次圖利犯行，其時間緊接，所犯又為構
      成要件相同之罪，顯係基於概括之犯意，應依刑法第56條
      連續犯規定論以一罪並加重其刑。
（六）被告卯○○犯修正前（81年7月17日公布）貪污治罪條例
      第4條第1項第3款之罪，情節輕微，其所得財物均在新台
      幣5萬元以下，應同該條例第11條第1項減輕其刑（此即為
      最高法院發回意旨第七點所指摘之事項）。
（七）被告辛○○、壬○○所犯修正前即81年7月17日公布貪污
      治罪條例第4條第1項第3款、第6條第1項第4款二罪，均有
      方法與結果之牽連關係，為牽連犯，應依刑法第55條從一
      重依修正前81年7月17日公布貪污治罪條例第4條1項第3款
      處斷。又，公訴人雖未論及該二人另犯圖利罪，惟起訴書
      就此事實已有記載，自屬起訴範圍，本院自得併予審判，
      併此敘明。
四、原審就被告辛○○、壬○○、卯○○部分據以論罪科刑，固
    非無見。惟查：（一）關於被告等所犯81年7月17日公布貪
    污治罪條例第4條第1項第3款之經辦公用工程舞弊罪部分，
    原判決認被告辛○○、壬○○、卯○○係經辦公用工程浮報
    價額，然並未說明其具體浮報之金額，自有未洽。（四）被
    告卯○○與被告辛○○、壬○○就化糞池部分，共同謀議推
    由被告壬○○於工程合約中指定化糞池工程由被告卯○○之
    子蕭雅璋所經營之富爾北有限公司經銷之「啟任牌」FRP化
    糞池，而有舞弊情事，並因之圖利蕭雅璋約4萬元乙節，業
    如前述，原判決未修正前（81年7月17日公布）貪污治罪條
    例第11條第1項減輕其刑，亦有未合。被告等之上訴意旨否
    認有舞弊、圖利犯行，雖無理由，然原判決關於被告辛○○
    、壬○○、卯○○部分既有前述之可議，仍屬無可維持，應
    由本院將原判決關於被告辛○○、壬○○、卯○○部分撤銷
    改判。爰審酌被告辛○○、壬○○、卯○○或在顧念常年交
    往，或在謀取不法財物，其手段雖非以暴力手段為之，然已
    嚴重影響官箴，損及政府威信，及被告等犯罪後之態度等其
    他一切情狀，分別量處如主文第五項、第六項所示之刑。並
    就被告辛○○、壬○○、卯○○所犯已判處徒刑之舞弊罪，
    依修正前即81年7月17日修正公布之貪污治罪條例第16條之
    規定，併予宣告被告辛○○、壬○○各褫奪公權5年、被告
    卯○○褫奪公權4年。
肆、被告庚○○幫助行使公務員登載不實公文書罪部分：
一、訊據被告庚○○矢口否認有幫助行使公務員登載不實公文書
    犯行，辯稱：估價單之提供係許吉雄要求李超群所為，與伊
    無涉；且本工程之估價單，不論空白與否，既已蓋印於上，
    顯見公司已有授權填寫，此部分即無偽造文書之虞，此等事
    項，亦無不實可言云云。
二、經查：
（一）已判決確定之原審同案被告許吉雄於法務部調查局北部機
      動組詢問時即供陳：是的，該（台鐵台北工務段轄內道班
      房富岡站道班房門窗修護）工程總價4萬元，不需公開招
      標，因此只要找三家廠商比價即可，但因工程金額太低，
      廠商沒有投標的意願，故我才拜託與台鐵素有往來之凱群
      公司負責人李超群代為尋找廠商來投標，上述工程經李超
      群找了正田營造（股）、俊吉營造（有）及凱群營造（有
      ）三家來參加比價，李超群並表示要由正田營造得標，至
      於工程施工則要我自行找尋鋁門窗業者施工，上述三家並
      將估價單寄給我，經比價後由正田營造以4萬67元得標，
      完成上述招標議價手續後，我即依電信局所發之電話本找
      尋有意願承作的鋁窗業者，經找了多家後，才有在竹北市
      開設安可金屬有限公司的彭兆盟有意願施工；... 該工程
      最後係由彭兆盟施工完成；... 因該工程係由正田營造得
      標，故係由正田營造開立統一發票交給我，託我向鐵路局
      請款，再由台鐵通知正田營造領取工程款，至於實際施工
      者彭兆盟的工錢則係由我自己先墊支給他，然後在正田營
      造領到工程款後再還給我；...除富岡站工程外，尚有台
      北工務段員工宿舍2308門窗修護工程、台北工務段轄內南
      港平交道護欄修護工程及縱貫線K117+00附近柵欄阻具新
      建工程等均與前述情形一樣等語（見偵字第16370號卷第1
      07頁、第108頁）。嗣於檢察官偵查中仍為相同陳述（見
      偵字第11112號卷二第121頁），並有決標報告書影本三紙
      在卷可稽（同卷第125頁、第129頁、第133頁）。則擔任
      台灣省鐵路管理局台北工務段新竹分駐所助理工務員之許
      吉雄，在辦理台北工務段員工宿舍2308門窗修護、富岡站
      道班房門窗修護、香山─崎頂間南港平交道護欄修護、縱
      貫線K117附近柵欄阻具新建等工程時，並未實際進行招商
      比價，僅依他人提供之凱群營造股份有限公司、正田營造
      股份有限公司、俊吉營造有限公司之公司執照影本及估價
      單，即於85年3月8日、4月間某日、5月間某日、5月間某
      日，在職務上所掌之前開工程決標報告上填寫由凱群營造
      股份有限公司、正田營造股份有限公司、俊吉營造有限公
      司三家公司比價後，由正田營造股份有限公司以較低價得
      標等不實內容，以製作不實內容之決標報告，並提出行使
      向上級台北工務段段長呈報核准施工，已可認定。
（二）原審同案被告田玟琿於法務部調查局詢問時供稱：因為許
      吉雄為了要標下鐵路局一些零星工程，徵得庚○○同意之
      後，乃由己○○居間，向我轉達請本公司將牌借給許吉雄
      使用；自84年底迄今共有4次，都是標一些宿舍整修等零
      星工程，金額約在4萬至10餘萬不等；許吉雄都是以本公
      司名義開立發票予鐵路局，稅金則由許某支付予本公司；
      許吉雄是將估價單交予凱群公司己○○，由己○○轉寄給
      我按照已經填好之金額，由我蓋好公司大小章，再由許吉
      雄持往鐵路局比價，是的（借牌4次均得標）云云（見偵
      字第11112號卷一第34頁、第35頁）；並有正田公司開立
      之統一發票4紙在卷可查（見偵字第16370號卷第111頁、
      第112頁）。原審另同案被告己○○於檢察官偵查中亦供
      稱：（問：對於田玟琿所言有何意見？告以要旨）李超群
      、庚○○叫伊去做的，通常伊只是把空白標單拿去給田女
      蓋章，回去後就交給老板；因為公司只有伊一位員工，所
      以老板叫伊跑腿伊就去，伊不知為何要這樣，伊只是聽命
      行事等語（見偵字第1660號卷第141頁）。兩位原審同案
      被告之供詞均為相符，自屬可信。
（三）至許吉雄於偵查中雖僅供稱其係拜託李超群代為尋找廠商
      來投標，並未提及被告庚○○乙節。惟查，衡諸常理營造
      公司要求其他公司提供公司執照及估價單（即借牌投標）
      之行為並非通常之事宜，況由借牌之公司得標更屬不尋常
      ，對於此種異常之情況一般人均會加以質疑，更何況係身
      為公司股東之被告庚○○，而依上開己○○於檢察官偵查
      中所述，其所為均係依據李超群及被告庚○○之指示；田
      玟琿於法務部調查局詢問時亦供稱：因為許吉雄為了要標
      下鐵路局一些零星工程，徵得被告庚○○同意之後，乃由
      己○○居間向其轉達請正田公司將牌借給許吉雄使用等語
      ，足認李超群應已將其與許吉雄間之約定告知被告庚○○
      ，再由被告庚○○要求己○○將空白標單交給田玟暉蓋章
      ，否則被告庚○○對此一極度異常之情況豈會未加以疑質
      。況許吉雄於原審審理時已供稱係由被告庚○○提供其上
      開三家公司之估價單（見原審90年3月8日審理筆錄），而
      被告庚○○於原審審理時亦坦承其有應許吉雄之要求提借
      空白估價單，亦係由其介紹許吉雄與田玟琿接洽等語（見
      原審90年4月4日審理筆錄），足認被告庚○○確有參與提
      供正田公司、凱群公司及俊吉公司之公司執照及估價單予
      許吉雄之行為，故被告庚○○明知許吉雄有行使登載不實
      公文書之犯意而為幫助之事證，甚為明確（此即為最高法
      院發回意旨第九點所指摘之事項）。
三、核原審同案被告許吉雄明知其並未實際進行招商比價，竟製
    作不實內容之決標報告，並提出行使向上級台北工務段段長
    呈報核准施工，所為係犯刑法第216條、第213條之行使公務
    員登載不實事項於公文書罪；許吉雄在所掌公文書登載不實
    後復持之行使，其登載不實事項於公文書之低度犯行，應為
    行使之高度犯行吸收，僅論以高度之行使罪。被告庚○○提
    供凱群營造股份有限公司、正田營造股份有限公司、俊吉營
    造有限公司之公司執照影本及估價單，以供原審同案被告許
    吉雄明製作行使不實內容之決標報告，僅係以幫助許吉雄犯
    罪之意而參與，且其所參與者為犯罪構成要件以外之行為，
    核其所為係犯刑法第216條、第213條之行使公務員登載不實
    事項於公文書罪之幫助犯；又其雖非公務員而幫助公務員犯
    該罪，依刑法第31條第1項仍以共犯論，並應依刑法第30條
    第2項之規定減輕其刑。公訴意旨認被告庚○○係原審同案
    被告許吉雄所犯行使公務員登載不實事項於公文書罪之共同
    正犯，尚有未當，其起訴法條應予變更。被告庚○○先後多
    次幫助犯行，其時間緊接，犯罪構成要件又復相同，顯係基
    於概括之犯意為之，應依刑法第56條連續犯之規定論以一罪
    ，並加重其刑。原審基此適用刑事訴訟法第300條，刑法第5
    6條、第216條、第213條、第30條第2項、第31條第1項、第
    74條第1款之規定，並審酌被告庚○○犯罪動機、手段、對
    於社會之影響深鉅，被告庚○○涉案情節之輕重，及犯後態
    度等一切情狀，量處被告庚○○有期徒刑8月。並敘明許吉
    雄所犯行使公務員登載不實文書犯行係為台鐵小型工程，一
    般廠商施作意願不高，其自尋有意願廠商施作該等小型工程
    ，係為公務而非為私利，並非全無可原，被告庚○○提供估
    價單幫助其犯罪，亦同有可原之處，因認被告庚○○經此教
    訓，應知所悔悟，而無再犯之虞，爰併予宣告緩刑3年，以
    勵自新。其認定事實、適用法律及量處刑期均為妥適。被告
    庚○○之上訴意旨否認有幫助許吉雄行使公務員登載不實公
    文書罪之犯行，並執以指摘原判決不當，為無理由，應予駁
    回。
據上論斷，應依刑事訴訟法第369條第1項前段、第368條、第364
條、第299條第1項前段、第300條，81年7月17日貪污治罪條例第
4條第1項第3款、第5條第1項第3款、第6條第1項第4款、第11 條
第1項、第9條第1項、第2項，第16條、第17條，刑法第11條前段
、第2條第1項但書、第28條、第56條、第55條、第37條第2項，
罰金罰鍰提高標準條例第1條前段，判決如主文。
本案經檢察官邱美育到庭執行職務。
中    華    民    國    95    年    5     月    17    日
                  刑事第八庭審判長法  官  鄭文肅
                                  法  官  江國華
                                  法  官  楊炳禎
以上正本證明與原本無異。
如不服本判決，應於收受送達後10日內向本院提出上訴書狀，其
未敘述上訴之理由者並得於提起上訴後10日內向本院補提理由書
（均須按他造當事人之人數附繕本）。
                                  書記官  廖素花
中    華    民    國    95    年    5     月    18    日
附錄：本案論罪科刑法條全文
修正前貪污治罪條例第四條
有左列行為之一者，處無期徒刑或十年以上有期徒刑，得併科新
台幣三百萬元以下罰金：
一、竊取或侵占公用或公有器材、財物者。
二、藉勢或藉端勒索、勒徵、強占或強募財物者。
三、建築或經辦公用工程，或購辦公用器材、物品，浮報價額數
    量，收取回扣或有其他舞弊情事者。
四、以公用運輸工具裝運違禁物品或漏稅物品者。
五、對於違背職務之行為，要求期約或收受賄賂或其他不正利益
    者。
前項第一款至第四款之未遂犯罰之。
修正前貪污治罪條例第五條
有左列行為之一者，處七年以上有期徒刑，得併科二百萬元以下
罰金：
一、意圖得利，擅提或截留公款，或違背法令收募稅捐或公債者
    。
二、利用職務上之機會，詐取財物者。
三、對於職務上行為，要求期約或收受賄賂，或其他不正利益者
    。
前項第一款及第二款之未遂犯罰之。
修正前貪污治罪條例第六條
有左列行為之一者，處五年以上有期徒刑，得併科新台幣一百萬
元以下罰金：
一、意圖得利，抑留不發職務上應發之財物者。
二、募集款項或徵用土地、財物，從中舞弊者。
三、竊取或侵占職務上持有之非公用私有器材、財物者。
四、對於主管或監督之事務，直接或間接圖私人不法之利益者。
五、對於非主管或監督之事務，利用職權機會或身分圖私人不法
    之利益者。
前項之未遂犯罰之。
刑法第二百十三條
公務員明知為不實之事項，而登載於職務上所掌之公文書，足以
損害於公眾或他人者，處一年以上七年以下有期徒刑。
刑法第二百十六條
行使第二百十條至第二百十五條之文書者，依偽造、變造文書或
登載不實事項或使登
載不實事項之規定處斷。


司法院資訊處製作；財團法人民間司法改革基金會備份。
